【裁判字號】    95,勞訴,86
【裁判日期】    970306
【裁判案由】    損害賠償
【裁判全文】
臺灣板橋地方法院民事判決              95年度勞訴字第86號
原      告  甲○○
訴訟代理人  徐揆智律師
            林幸慧律師
被      告  嘉榮營造有限公司
法定代理人  乙○○
訴訟代理人  劉興業律師
複 代 理人  余梅涓律師
            余忠益律師
            曾郁智律師
被      告  丁○○
            經濟部水利署第十河川局
上      一
法定代理人  己○○
訴訟代理人  戊○○
被      告  丙○○
上列當事人間請求損害賠償事件，經本院於民國97年2 月14日言
詞辯論終結，判決如下：
    主  文
被告丁○○應給付原告新台幣佰柒拾萬伍仟肆佰肆拾貳元，
及自民國九十七年二月十五日起至清償日止，按年息百分之五計
算之利息。
原告其餘之訴駁回。
訴訟費用由被告丁○○負擔五分之四，餘由原告負擔。
本判決第一項於原告以新台幣壹佰貳拾伍萬元供擔保後，得假執
行；但被告丁○○以新台幣佰柒拾萬伍仟肆佰肆拾貳元為原
告預供擔保後，得免為假執行。
原告其餘假執行之聲請駁回。
    事實及理由
一、程序方面：
  (一)按訴狀送達後，原告不得將原訴變更或追加他訴，但擴張或
    減縮應受判決事項之聲明者，不在此限，民事訴訟法第255
    條第1 項但書第3 款定有明文。原告起訴時請求之本金金額
    為新台幣（下同）2,644,000 元，嗣先後擴張本金請求為3,
    722,710 元、4,077,169 元、最後一次則於97年2 月1 日擴
    張請求金額為4,182,325 元（見本院第四宗卷第112 頁反面
    ），被告經濟部水利署第十河川局（下稱第十河川局）雖表
    示不同意，然原告上開擴張聲請，核與前揭規定相符，應予
    准許，合先敘明。
  (二)本件被告丁○○、丙○○未於最後言詞辯論期日到場，核無
    民事訴訟法第386 條各款所列情形，爰依原告聲請，由其一
    造辯論而為判決。
二、原告主張：
  (一)被告嘉榮營造有限公司（下稱嘉榮公司）向被告經濟部水利
    署第十河川局（下稱第十河川局）承攬「鶯歌鎮大竹圍橋上
    游護岸工程」（下稱系爭工程），被告丁○○擔任被告嘉榮
    公司系爭工程之現場領班即工地負責人，被告嘉榮公司係原
    告之雇主。按雇主對於防止有崩塌之虞之作業場所，所可能
    引起之危害，應有符合標準之必要安全衛生設備，勞工安全
    衛生法第5 條第1 項第5 款定有明文。原告先前為板模工，
    並無綁鋼筋之專業技能與知識，然被告丁○○或被告嘉榮公
    司竟未提供原告任何勞工安全教育衛生訓練，即由現場領班
    被告丁○○於94年9 月21日令原告上工綁鋼筋，現場亦未設
    置任何安全設施，致原告於當日下午3 時許在系爭工地綁鋼
    筋之際，因直立12米之鋼筋有傾斜之情形，當時現場另名工
    人張健君（事發後因他故已呈植物人狀態）擔心直立鋼筋會
    繼續傾斜，遂再拿鋼筋請原告協助加強鋼筋之支撐與固定，
    而當原告與張健君正忙於綁紮鋼筋之際，卻不知被告丙○○
    已叫不詳姓名年籍之怪手司機操作怪手挖斗拉鋼筋試圖調正
    ，導致直立鋼筋瞬間倒塌，原告與張健君因走避不及而遭倒
    塌之鋼筋壓傷，使原告受有頭部外傷併臉部撕裂傷、與右脛
    骨、腓骨、開放性骨折、及第四腰椎壓迫性骨折、併移位等
    傷害，並經勞工保險局核定為第九級職業傷病殘廢。
  (二)關於職業災害補償部分：被告嘉榮公司為原告之雇主，自應
    依勞動基準法第59條規定，對原告負職災補償責任。被告第
    十河川局為系爭工程之業主，應依勞動基準法第62條第1 項
    、勞工安全衛生法第16條規定，就職業災害補償部分，與被
    告嘉榮公司負連帶賠償責任。原告依勞動基準法第59條得請
    求之職業災害補償數額如下：
    1.醫藥費用：
      原告支出醫藥費43,469元及傷殘復健器材6,000 元，合計
      49,649 元。
    2.工資補償：原告治療1 年以上診斷為永久不能復原日期為
      95年11月16日，至於「治療終止診斷殘廢日期（即症狀固
      定）」欄則為空白，足證自事故發生起至96年6 月7 日止
      計624 天因接受醫療而不能工作。依勞動基準法施行細則
      第31條規定，勞動基準法第59條第2 款所稱原領工資，係
      指該勞工遭遇職業災害前一日正常工作時間所得之工資，
      而原告原領工資為每日2,200 元，得請求工資補償1,372,
      800 元。惟扣除原告已請領之傷病給付171,105 元，原告
      得請求1,201,695 元。
    3.殘廢補償：
      原告在工地工作，工資從每日2,200 元至2,800 元不等，
      因係以現金發放，無薪水袋或薪資證明書，爰以勞動基準
      法第2 條計算平均工資，以原告每日工資2,200 元之60%
      即1,320 元為原告之平均工資。原告符合勞工保險第九等
      級職業傷病殘廢給付標準，勞工保險局已發給420 日計25
      6,200 元之職業傷病殘廢給付。故扣除原告已領之256,20
      0 元，原告得請求殘廢補償298,200 元〈計算式： (1320
      ×420)－256200＝298200〉。
    4.總計原告得請求職業災害補償共1,549,544元。
  (三)另關於侵權行為損害賠償部分：被告丁○○為工地現場領班
    即工地負責人，理應在場監督勞工之施工方法是否正確，且
    其未依系爭工程施工計劃書之正確施工作業，依序指揮現場
    勞工先行處理地下水、澆置PC、組立鋼筋支撐固定架，反而
    命原告、被告丙○○等人，在有水及爛泥湧出且未澆置PC之
    施工地點，逕行進行綁紮鋼筋之作業，復未指派職務代理人
    或將正確之施工方法告知在場勞工，即擅離職守而離開系爭
    工地現場，以致於被告丙○○及怪手司機以錯誤之方式調整
    鋼筋，導致豎立之鋼筋最終因底部不穩而倒塌壓傷原告，被
    告丁○○應依民法第184 條第1 項侵權行為規定負損害賠償
    責任。被告丙○○無視於原告與張健君尚在現場綁紮鋼筋，
    竟疏於注意而未叫原告離開現場，即逕行指揮怪手調整鋼筋
    ，導致原告與張健君同遭倒塌之鋼筋壓傷，被告丙○○亦應
    依民法第184 條第1 項前段規定負損害賠償責任。而被告嘉
    榮公司為原告之雇主，其違反勞工安全衛生設施規則、勞工
    安全衛生教育訓練規則、勞工安全衛生組織管理及自動檢查
    辦法等之保護他人之法律，致原告受傷，原告得依民法第18
    4 條第2 項規定請求被告嘉榮公司負侵權行為責任。被告丁
    ○○、丙○○、嘉榮公司、第十河川局構成共同侵權行為。
    又被告嘉榮公司係被告丁○○、丙○○之僱用人，被告嘉榮
    公司亦應依民法第188 條第1 項規定與被告丁○○、丙○○
    連帶賠償等語。玆就原告依侵權行為法律關係所得請求之各
    項目及金額分述如下：
    1.醫藥費用等：
      如前所述為49,649元。
    2.看護費：
      原告住院期間有雇請看護之必要性，而原告住院期間，雇
      用看護計20天，每天2,000元，共40,000元。
    3.減少勞動能力損失：
      原告為46年5 月27日出生，94年9 月21日受傷時為48歲，
      工作至65歲退休，尚可工作17年。原告每日平均工資為1,
      320 元已如前述，總計1 年之工資所得為475,200 元，復
      依台大醫院鑑定報告，原告勞動能力減損60% ，17年之工
      作所得按霍夫曼計算方式，扣除中間利息，原告得請求減
      少之勞動能力損失為3,574,376 元（計算式：475200×12
      .53639 ×60%＝0000000.5168，小數點後四捨五入）。
    4.精神慰撫金：
      原告無端受此重大傷害，致使原告平日賴以謀生之釘板模
      、綁鋼筋粗活無法勝任，右腳彎曲，無法直立，不能用力
      ，不能提重物，提不起板模及鋼筋，無法再行工作，已變
      成廢人，受傷後一直失業，無以為生，度日如年，精神痛
      苦萬分，應由被告等賠償慰撫金50萬元。
    5.以上總計4,164,025元。
  (四)被告嘉榮公司為原告之雇主，未替原告加入勞保，係原告自
    行代墊勞工保險費18,300元，故被告嘉榮公司應給付原告代
    墊之18,300元。
  (五)本件請求金額，除嘉榮公司單獨賠償原告代墊勞工保險費18
    ,300 元 外，被告嘉榮公司尚應與其餘被告丁○○、丙○○
    、及第十河川局連帶賠償原告4,164,025 元等語。
  (六)聲明請求：被告嘉榮公司應給付原告4,182,325 元，其中4,
    164,025 元應由被告丁○○、丙○○、第十河川局連帶給付
    原告，及均自本件言詞辯論終結翌日（即97年2 月15日）起
    至清償日止，按週年利率5%計算之利息；並願供擔保請准宣
    告假執行。
三、被告嘉榮公司則以：
  (一)關於侵權行為部分：
    1.否認被告嘉榮公司為原告之雇主，或有何違反勞工安全衛
      生法之行為：
      系爭工程由被告嘉榮公司承攬後，發包予小包即被告丁○
      ○施作，原告係被告丁○○自行雇用之臨時工，被告嘉榮
      公司並非原告之雇主。且依台灣板橋地方法院檢察署95年
      度偵字第11652 號對被告法定代理人之不起訴處分書之認
      定可知，原告之所以受到傷害，實由於怪手司機於調整鋼
      筋豎立之角度時，操作上用力不當所致，非因工作場所之
      設置不當，故非屬勞工安全法及勞動基準法中規定之職業
      災害，原告不得依上開法條請求損害賠償。而該怪手司機
      為被告丁○○所找，被告嘉榮公司當時根本不知有怪手司
      機何人在場，亦非怪手司機之僱用人，自無庸為其過失行
      為負責。至於作業現場之安全衛生設備、安全措施、安全
      訓練有否欠缺，及其對於本件原告之受傷有無因果關係，
      並非無疑，原告既然主張依民法184 條侵權行為請求損害
      賠償，應舉證證明。且被告嘉榮公司亦非被告丁○○、丙
      ○○之雇主，原告請求被告嘉榮公司應負僱用人責任，亦
      屬無據。
    2.對於原告看護費用40,000元不爭執。另醫藥費用部分，
      關於春仁藥房之藥材費收據3 紙共6,650 元，因原告並無
      證明該藥材為醫師指示合法用藥，其內容不明，費用過高
      且無必要性；另恩主公醫院收據21紙及傷殘復健器材費用
      收據，加總額應為42,499元，原告似計算錯誤。但被告嘉
      榮公司否認係原告之雇主。就原告減少勞動力損失部分
      ，原告審定殘廢之當月起前6 個月平均月投保薪資18,300
      元，非如其所稱之自94年1 月至6 月平均工資為每月35,7
      50元，其計算基準顯有違誤；且原告為按日計薪臨時工，
      工作時有時無，一年之中扣除假日是否可能實際工作216
      天，實有可疑，原告並未就此提出證明，否認其一年工資
      所得為475,200 元。勞動基準法之強制退休年齡為60歲，
      而原告又係從事粗重之釘板模、綁鋼筋之工作，應屬同法
      第54條第2 項之「具有危險、堅強體力等特殊性質工作」
      情形，故其喪失勞動能力之損失補償應計算至55歲止為適
      當。原告94年9 月21日受傷，當年至9 月20日為止，全年
      所得僅有214,500 元。依此比例計算，其一年工資所得應
      為298,826 元（計算式：214,500 ×262/365 ＝298,826
      ，小數點以下四捨五入）。另原告精神慰撫金請求50萬
      元亦顯過高。原告進場工作時未戴安全帽，以致造成頭
      部撕裂傷，明知有怪手就在一旁工作，而應注意未注意，
      對於一旁怪手司機顯而易見的錯誤操作方式，應制止而未
      制止，以致於發生鋼筋倒塌意外而未及閃避，係屬與有過
      失。
  (二)關於職業災害補償部分：
    1.本件事故並非職業災害，係怪手司機所為之傷害，故事發
      後，勞動檢查所並未出面解決。否認原告每日工資有達22
      00元及醫療中不能工作時間為17個月。否認原告經核定為
      第九等級職業傷病殘廢。
    2.被告嘉榮公司非原告之雇主，對原告無須負擔勞工安全衛
      生法上之雇主責任：
      被告嘉榮公司將系爭工程之部分工程項目，轉由被告丁○
      ○承包施作，至於被告丁○○實際上僱用臨時工何人進行
      施作、施作時安全指導訓練之有無，被告嘉榮公司並不知
      悉。原告自承係向被告丁○○領取工資，被告丙○○亦為
      相同陳述，足證原告等工人係受被告丁○○所僱用，其雇
      主應為被告丁○○自明，且原告於台灣板橋地方法院檢察
      署95年度偵字第11652 號偵查案件偵訊時堅稱係受僱於訴
      外人東鉅公司及被告丁○○，於本案改口要求被告嘉榮公
      司負雇主之責，實無理由。原告既非受僱於被告嘉榮公司
      ，被告嘉榮公司即無應為原告加入勞保、或應對其施以安
      全教育訓練等之義務。縱認被告嘉榮公司為勞工安全衛生
      法所稱之事業單位，因本件確有交付承攬之事實，而原告
      係受僱於被告丁○○，被告嘉榮公司已盡法定義務於事前
      告知丁○○關於本件工程之工作環境及應注意之安全衛生
      規定措施等，並無過失可言，應由承攬人即被告丁○○負
      勞工安全法規之雇主責任。
  (三)關於同案被告丁○○否認其與被告嘉榮公司間有承攬關係存
    在乙節，並非事實。被告嘉榮公司與被告丁○○間雖無簽立
    書面承攬契約，然確有口頭約定承作內容，且被告嘉榮公司
    自94年9 月起，即分別於94年10月11日、94年11月3 日、94
    年11月16日、94年12月6 日及94年12月15日，給付被告丁○
    ○承攬系爭工程之工程款（連工帶料）共351,320 元，且系
    爭工程依據被告嘉榮公司之估驗單亦明載被告丁○○為本件
    工程之承包商。故雙方亦有履行承攬、給付報酬之事實及行
    為，雙方確有承攬關係存在。
  (四)被告嘉榮公司非原告之雇主，當無為原告辦理加入勞保之事
    宜。
  (五)被告嘉榮公司基於道義，已於95年1 月27日先行支付5 萬元
    予原告，倘鈞院認被告嘉榮公司應負賠償之責，亦應依法扣
    除該部分金額等語，資為抗辯。併答辯聲明：駁回原告之訴
    。
四、被告第十河川局則以：
  (一)被告第十河川局並非勞動基準法第62條第1 項及勞工安全衛
    生法第16條所規定之「事業」：
    被告第十河川局係行政機關，並未經營勞動基準法第3 條或
    勞工安全衛生法第4 條規定之事業，復非屬於經中央主管機
    關指定之事業，自無勞動基準法及勞工安全衛生法之適用，
    原告援以上開規定對被告第十河川局請求，自非有據。
  (二)被告第十河川局亦無侵權行為：被告第十河川局為公法人，
    並無私法上之侵權行為能力。退步言之，縱認被告第十河川
    局有侵權行為能力，被告第十河川局亦無侵權行為之事實。
    蓋系爭工程係由被告第十河川局交由被告嘉榮公司承攬，依
    承攬契約附件之約定，有關系爭工地之勞工安全、衛生相關
    事宜，均須由被告嘉榮公司負責，與被告第十河川局無關。
    況依台灣板橋地方法院檢察署95年度偵字第11652 號不起訴
    處分書所載，本件係嘉榮公司之下包即被告丁○○僱用之怪
    手司機之過失所致，而非肇因於被告第十河川局指示不當，
    原告復未證明被告第十河川局有何故意或過失，其請求被告
    第十河川局賠償，自無理由。
  (三)原告未能舉證證明其每日薪資為2,200 元，醫療費用亦應舉
    證。依原告所提殘障手冊係記載「輕度」，原告勞動能力減
    損比例為若干，亦應證明。
  (四)原告為與有過失：原告明知所立鋼筋有傾斜，依其工作經驗
    不可能不知須派快手拉直，故不論派怪手拉直係原告所要求
    、或原告所不知情，原告不可能不知該怪手司機係欲拉直傾
    斜之鋼筋，其即應注意本身之安全，竟不予注意，故亦與有
    過失。
五、被告丁○○則以：事發當時伊未在現場，不可能指揮怪手司
    機，且伊非受僱於被告嘉榮公司，而係受僱於訴外人東鉅公
    司。伊與被告嘉榮公司間並無承攬關係，伊是受東鉅公司老
    闆委託幫被告嘉榮公司找工人，伊與被告嘉榮公司間無簽立
    書面承攬契約，否認伊係被告嘉榮公司之下包，伊係於本件
    事故發生後，才幫被告嘉榮公司幫忙管理系爭工程至完工為
    止。另原告請求之慰撫金過高等語，資為抗辯。併答辯聲明
    ：駁回原告之訴及其假執行聲請；如受不利判決，願供擔保
    請准宣告免為假執行。
六、被告丙○○則以：否認對原告有何侵權行為。伊原本係從事
    噴漿工作，因無工作，被告丁○○叫伊到系爭工地工作，並
    向被告丁○○領工資，並非受僱於被告嘉榮公司。本件事發
    當時伊、原告及張健君三人一起工作，原告及張健君二人綁
    擋土牆的鋼筋，伊則負責把鋼筋拿給他們綁，他們二人當天
    鋼筋綁的有點歪，其中有人就說找怪手來幫忙。怪手挖斗上
    掛的一條鋼索是伊與張健君一起掛上去，並綁在鋼筋上，但
    伊有叫怪手司機先不要拉，伊先到對面去看看，然後伊就跑
    到對面的水岸要去看鋼筋傾斜的程度，跑到半路時即聽到原
    告與張健君的哀嚎聲，伊就看到鋼筋壓在原告身上。伊並未
    指揮怪手拉鋼筋，伊在跑的時候，不知道張健君或原告有無
    指揮怪手司機拉鋼筋。當天被告丁○○並未交代伊任何事情
    ，被告丁○○係交代原告，原告是班長等語，資為抗辯。併
    答辯聲明：駁回原告之訴及其假執行聲請；如受不利判決，
    願供擔保請准宣告免為假執行。
七、兩造不爭執事項：
  (一)被告第十河川局將系爭工程交由被告嘉榮公司承攬施作，並
    簽立工程合約。
  (二)原告、被告丙○○、訴外人張健君均係被告丁○○所找至系
    爭工地工作之臨時工，彼等工資係按日計算並向被告丁○○
    領取。
  (三)原告於94年9 月21日在系爭工程工地工作，因鋼筋倒塌致受
    有頭部外傷併臉部撕裂傷、與右脛骨、腓骨、開放性骨折、
    及第四腰椎壓迫性骨折、併移位等傷害，並經勞工保險局核
    定為第九等級職業傷病殘廢。
  (四)被告丁○○對於原告請求之醫藥費用等49,649元不爭執；被
    告嘉榮公司及被告丁○○對於原告看護費4 萬元不爭執。
八、兩造爭執事項要點：
  (一)被告嘉榮公司與被告丁○○間為僱傭關係或承攬關係或其他
    ？原告主張被告嘉榮公司為原告之雇主，有無理由？
  (二)原告主張被告第十河川局為勞動基準法第62條之「事業單位
    」，及為民法第185 條之共同侵權行為人，有無理由？
  (三)原告主張被告丙○○應負民法侵權行為損害賠償責任，有無
    理由？如有理由，得請求之金額為若干？
  (四)原告主張被告丁○○應負民法侵權行為損害賠償責任，有無
    理由？如有理由，得請求之金額為若干？
九、原告主張被告嘉榮公司為原告之雇主，及主張被告丁○○為
    被告嘉榮公司之受僱人，均為被告嘉榮公司否認，並以上開
    情詞抗辯；被告丁○○則否認其與被告嘉榮公司間有僱傭或
    承攬關係存在，辯以：其僅係幫忙被告嘉榮公司找工人至系
    爭工地工作而已等語。是關於被告嘉榮公司是否為原告之雇
    主乙節，應先審究被告嘉榮公司與被告丁○○間係僱傭關係
    或承攬關係或其他。經查：
  (一)原告係被告丁○○所找至系爭工地工作之按日計薪臨時工，
    且原告之工資亦係向被告丁○○領取等事實，為兩造所不爭
    執，堪信為真正。被告嘉榮公司辯稱其將部分工程轉包予下
    包即被告丁○○，故其與被告丁○○間為承攬關係等語，被
    告丁○○否認與被告嘉榮公司間有何僱傭關係或承攬關係。
    查，被告丁○○自認：「原告、被告丙○○、張健君的工資
    是由我先代墊之後，再向被告嘉榮公司核算請款，我是寫便
    條紙記載工人的人數、便當、油料、鋼筋的鐵線、材料等及
    各該項金額，向被告嘉榮公司請款，經被告嘉榮公司核對無
    誤之後，就會發款給我。我與被告嘉榮公司沒有簽書面的合
    約。我總共向被告嘉榮公司請款了三、四次左右，總共大約
    60萬元。」等語（見本院96年8 月16日言詞辯論筆錄），核
    與被告嘉榮公司所稱其係帶工帶料將部分工程轉包予被告丁
    ○○之情相符，並有被告嘉榮公司付款予被告丁○○之銀行
    匯款回條聯影本4 紙、支票影本1 件、估驗單影本2 件等附
    卷足徵（見本院第二宗卷第232 至238 頁）。是被告丁○○
    既係自行找來工人施工，並自行發工資給工人，又連工帶料
    再向被告嘉榮公司請款，自符合民法第490 條第1 、2 項：
    「稱承攬者，謂當事人約定，一方為他方完成一定之工作，
    他方俟工作完成，給付報酬之契約。約定由承攬人供給材料
    者，其材料之價額，推定為報酬之一部。」規定，故被告丁
    ○○與被告嘉榮公司間為承攬關係至明。被告丁○○雖辯稱
    因其與被告嘉榮公司間未簽立書面之承攬契約，故無承攬關
    係存在云云，然當事人互相表示意思一致者，無論其為明示
    或默示，契約即為成立（民法第153 條），是不以書面為必
    要，被告丁○○該抗辯當無可採。
  (二)被告丁○○與被告嘉榮公司間既為承攬關係，並非僱用關係
    ，已如前述，則原告主張被告丁○○為被告嘉榮公司之受僱
    人，請求被告嘉榮公司負民法第188 條僱用人責任云云，並
    非有據。又原告係由被告丁○○所僱請前來施作之臨時工，
    工資向被告丁○○請領，為原告所自認，並有原告於台灣板
    橋地方法院檢察署95年度偵字第11652 號偵查案件中所提出
    之「記工簿」（附於上開偵查卷之證物袋內）可證，是原告
    之雇主應為被告丁○○，而非被告嘉榮公司。被告嘉榮公司
    該部分抗辯為可信，原告主張被告嘉榮公司為其雇主云云，
    並非可採，其請求被告嘉榮公司給付原告所代墊之勞工保險
    費，暨請求被告嘉榮公司依勞動基準法第59條規定負雇主職
    業災害補償責任、民法第184 條第2 項侵權行為責任，均非
    正當。
十、原告主張被告第十河川局為系爭工程之發包機關，屬勞動基
    準法第62條之「事業單位」，且為共同侵權行為人，應與被
    告嘉榮公司負連帶補償責任等語，為被告第十河川局否認，
    並以上詞抗辯。查，按勞工安全衛生法第16條規定：「事業
    單位以其事業招人承攬時，其承攬人就承攬部分負本法所定
    僱主之責任；原事業單位就職業災害補償仍應與承攬人員負
    連帶責任；再承攬者亦同」，及勞動基準法第62條第1 項規
    定：「事業單位以其事業招人承攬，如有再承攬時，承攬人
    或中間承攬人，就各該承攬部分所使用之勞工，均應與最後
    承攬人，連帶負本章所定雇主應負職業災害補償之責任」，
    固均明定事業單位之連帶補償責任。惟上開規定所謂事業單
    位，依勞工安全衛生法第2 條第3 項規定，係指「本法適用
    範圍內僱用勞工從事工作之機構」；另依勞動基準法第2 條
    第5 款規定，亦係指「適用本法各業僱用勞工從事工作之機
    構」，而本件被告第十河川局係公務機關，顯非上開規定所
    謂僱用勞工從事工作之機構，自無上開規定之適用。是原告
    誤認被告第十河川局係勞工安全衛生法及勞動基準法所規範
    之事業單位，所為被告第十河川局應負連帶補償責任之主張
    ，殊不足取。另法人並無侵權行為能力，而被告第十河川局
    係公法人，且原告亦未舉證證明被告第十河川局有何侵權行
    為，其主張被告第十河川局應負共同侵權行為人責任，並無
    可採。
十一、原告主張被告丙○○指揮怪手司機拉鋼筋時，疏未注意叫
      原告離開現場，而有過失，應負民法第184 條第1 項前段
      侵權行為責任等語，為被告丙○○否認，辯稱：當天下午
      伊及原告、張健君3 人綁鋼筋，鋼筋有點歪，伊等3 人要
      把鋼筋拉正，後來怪手司機要拉鋼筋，伊說先不要拉，伊
      到對面去看鋼筋有沒有正，伊在跑的時候，不知道張健君
      有無叫怪手司機或比手勢要怪手司機拉鋼筋，當時水聲及
      怪手聲音都很大，伊跑到怪手前面時，就聽到原告及張健
      君哀嚎的聲音等語。查，被告丙○○固承認與另名工人張
      健君在怪手挖斗上掛1 條鋼索，並綁在鋼筋上之情，惟否
      認有何指揮怪手之行為。原告指稱係被告丙○○指揮怪手
      司機拉鋼筋乙節，既為被告丙○○所否認，原告並未再為
      舉證以實其說，是其該部分之主張，自非足取。故其請求
      被告丙○○應負侵權行為損害賠償責任，非有理由。
十二、原告主張被告丁○○身為工地現場領班即工地負責人，應
      依系爭工程施工計劃書之施工作業依序進行地下水處理、
      PC澆置、鋼筋支撐固定架組桿、紮筋之作業，及應在場監
      督勞工之施工方法是否正確，惟被告丁○○卻未依施工計
      劃書依序指揮現場勞工依序處理地下水、澆置PC、組立鋼
      筋支撐固定架，反而命原告、被告丙○○等人，在有水及
      爛泥湧出且未澆置PC之施工地點，逕行進行綁紮鋼筋之作
      業，復未指派職務代理人或將正確之施工方法告知在場勞
      工，即擅離職守而離開系爭工地現場，致怪手司機以錯誤
      之方式調整鋼筋，導致豎立之鋼筋最終因底部不穩固而倒
      塌壓傷原告，而主張被告丁○○應負民法第184 條第1項
      侵權行為責任等語。被告丁○○除辯稱其非被告嘉榮公司
      之承攬人外，對於事發當時其未在現場乙節，並未爭執，
      惟否認應負損害賠償責任。查，被告丁○○係被告嘉榮公
      司系爭工程之下游小包，業如前述，而依系爭工程之施工
      計劃書第22頁（見本院卷第二宗第282 頁）可知，本件構
      造物施工作業流程之施工作業依序應為地下水處理、PC澆
      置、鋼筋支撐固定架組桿、紮筋，被告丁○○身為系爭工
      地之下游包商兼工地現場領班（見台灣板橋地方法院檢察
      署95年度他字第2073號偵查卷第50頁被告第十河川局陳報
      之資料），明知應依上開正確之作業流程方式施工，然竟
      未依正確施工作業流程施工，於事發當日即命原告、被告
      丙○○等人，在有水及爛泥湧出、且未澆置PC之施工地點
      ，逕行進行綁紮鋼筋之作業（業據原告及被告丙○○於本
      院陳明），致豎立之鋼筋因底部不穩固而倒塌壓傷原告，
      原告主張被告丁○○有過失，而應依民法第184 條第1 項
      前段規定負損害賠償責任，乃為有據。
十三、玆就原告得請求被告丁○○賠償之各項目及金額分述如下
      ：
    (一)醫藥費用等：
      原告主張支出醫藥費43,469元及傷殘復健器材6,000 元，
      合計49,649元，為被告丁○○不爭執，則原告該部分請求
      ，應予准許。
    (二)看護費：
      原告住院20天期間共支出看護費40,000元，為被告丁○○
      不爭執，應為正當。
    (三)減少勞動能力損失：
      原告主張其係46年5 月27日出生，自94年9 月21日受傷時
      算至65歲退休止，尚可工作17年，以原告每日工資2,200
      元之60% 即1,320 元為原告之每日平均工資，總計1 年之
      工資所得為475,200 元，而其勞動能力減損60% ，依霍夫
      曼計算方式，扣除中間利息，請求減少勞動能力之損失3,
      574,376 元（計算式：475200×12.53639×60% ＝000000
      0.5168，小數點後四捨五入）等語。查，勞工法定強制退
      休之年齡為60歲（參勞動基準法第54條第1 項第1 款規定
      ），原告主張應計算至65歲云云，就主張應計算超過60歲
      之部分，洵非有據，原告得請求之期間應為自事發當日94
      年9 月21日起至原告年滿60歲之前一日即106 年5 月26日
      止。次按「平均工資：謂計算事由發生之當日前六個月內
      所得工資總額除以該期間之總日數所得之金額。工作未滿
      六個月者，謂工作期間所得工資總額除以工作期間之總日
      數所得之金額。工資按工作日數、時數或論件計算者，其
      依上述方式計算之平均工資，如少於該期內工資總額除以
      實際工作日數所得金額百分之六十者，以百分之六十計。
      」，勞動基準法第2 條第4 款定有明文。本件原告為臨時
      工，其工資係按工作日數計算，事發當時之每日工資為2,
      200 元等情，為原告與被告丁○○雙方不爭執。依原告於
      台灣板橋地方法院檢察署95年度偵字第11652 號偵查案件
      中所提出之「記工簿」證物（附於上開偵查卷之證物袋內
      ），原告自93年2 月起即受僱於被告丁○○至本件94年9
      月21日事發為止，早已超過6 個月以上，故其平均工資之
      計算方式應為「計算事由發生之當日前六個月內所得工資
      總額除以該期間之總日數所得之金額。」，而原告94年8
      月份受僱於被告丁○○計領取薪資38,500元（17.5天×2,
      200 元＝38,500元）（見上開原告之「記工簿」）、94年
      6 月份20,900元、94年5 月份34,375元、94年4 月份35,2
      00元、94年3 月份40,700元、94年2 月份14,300元（以上
      均見上開原告之「記工簿」），是原告之每月平均工資應
      為30,663元〈（38,500＋20,900＋34,375＋35,200＋40,7
      00＋14,300）÷6 ＝30,663，元以下四捨五入），每年工
      資所得應為367,956 元（即30,663×12），原告主張其一
      年工資所得為475,200 元，尚非足取。而原告主張減損勞
      動能力60% 乙節，有台大醫院96年7 月11日校附醫秘字第
      0960002052號函及所檢附評估結果各1 件附卷可稽（見本
      院卷第二宗第40至45頁），堪予憑採。依霍夫曼式計算法
      扣除中間利息（首期給付不扣除中間利息），原告得請求
      減少之勞動能力損失應為3,451,993 元【計算方式為：（
      367956X8.00000000+(367956X0.00000000)X0.00000000)=
      0000000.000000000 。其中8.00000000為年別單利5%第11
      年霍夫曼累計係數，0.00000000為未滿一年日數折算年數
      之比例，0.00000000為年別單利5%第12年霍夫曼單期係數
      。採四捨五入，元以下進位】。惟原告已領取勞工保險職
      業傷病殘廢給付計256,200 元，其該範圍之損害既已經填
      補，自應予以扣除，故經扣除後，原告得請求之金額為
      3,195,793 元（即3,451,993 －256,200） 。其超過該金
      額之請求，不應准許。
    (四)精神慰撫金：
      原告因遭鋼筋壓傷，受有頭部外傷併臉部撕裂傷、與右脛
      骨、腓骨、開放性骨折、及第四腰椎壓迫性骨折、併移位
      等傷害，其精神上自受有相當之痛苦，其依民法第195 條
      規定，請求被告丁○○給付精神慰撫金，乃為有據。本院
      審酌原告為國中畢業，從事板模工作，名下有位於花蓮之
      房地各1 筆及自用小客車1 輛，被告丁○○為台大土木系
      畢業，從事工程業，名下雖無不動產，但有數筆投資（見
      卷附之原告與被告丁○○之稅務電子閘門財產所得調件表
      各1 份，見本院第一宗卷第57至60頁），暨原告受傷之程
      度、復健期間長達1 年餘（見本院第三宗卷第48頁之勞工
      保險局97年1 月4 日保給殘字第09610313540 號函及附件
      ）、精神痛苦之程度等各情，認原告請求精神慰撫金50
      萬元，尚稱允適。
    (五)以上總計3,785,442 元，惟被告嘉榮公司已給付原告50,0
      00元（為原告不爭執，並有被告嘉榮公司所提之收據1 紙
      影本附卷足憑），原告此部分之損害既已填補，應予扣除
      ，故原告得請求之金額應為3,735,442 元。
十四、綜上所述，原告基於侵權行為法律關係，請求被告丁○○
      給付3,735,442 元，及自本件言詞辯論終結翌日（即97年
      2 月15日）起至清償日止，按年息5%計算之法定遲延利息
      部分，為有理由，應予准許。逾上開範圍之請求，則非有
      據，應予駁回。
十五、原告及被告丁○○均陳明願供擔保，聲請宣告假執行或免
      為假執行，經核原告勝訴部分，合於法律規定，爰分別酌
      定相當之擔保金額宣告之；至於原告敗訴部分，其假執行
      之聲請，失所依據，併駁回之。
十六、因本案事證已臻明確，兩造其餘主張陳述及所提之證據，
      經審酌後認於本判決結果不生影響，爰不予一一論述，附
      此敘明。
十七、結論：原告之訴為一部有理由，一部無理由，依民事訴訟
      法第385 條第1 項前段、第79條、第390 條第2 項、第39
      2 條，判決如主文。
中    華    民    國    97    年    3     月    6     日
                  民事第一庭    法  官  陳翠琪
以上正本係照原本作成
如對本判決上訴，須於判決送達後20日內向本院提出上訴狀
中    華    民    國    97    年    3     月    7     日
                                書記官  李瑞芝


司法院資訊處製作；財團法人民間司法改革基金會備份。
